臺灣屏東地方法院刑事判決              100年度訴字第767號
公  訴  人  臺灣屏東地方法院檢察署檢察官
被      告  張順利
指定辯護人  本院公設辯護人  謝弘章
上列被告因殺人未遂案件，經檢察官提起公訴（100年度偵字第1
486號），本院判決如下：
    主  文
張順利傷害人之身體，處有期徒刑陸月，如易科罰金，以新台幣
壹仟元折算壹日。
    事  實
一、張順利於民國100 年1 月24日10時許，在屏東市○○路3 號
    之「福聚太陽能公司」石灰乳儲槽卸貨區，因卸貨問題與陳
    慶森發生爭執，詎張順利竟心生不滿，基於傷害之犯意，自
    其該日所駕駛車牌號碼X2-640號聯結車右側助理駕駛座旁尋
    得不詳人所有之水果刀1 支，乘陳慶森工作未及注意之際，
    持該水果刀朝其前方左胸左乳頭下方5.5 公分部位刺入，致
    其受有創傷性血胸伴有胸腔開放性傷口之傷害（長2 公分X
    寬0.5 公分X 深1. 7公分）。嗣陳慶森使用無線電呼救，張
    順利即將該水果刀放回車上，經旁人趕至現場將陳慶森送醫
    並報警處理而查悉上情。
二、案經陳慶森訴由內政部警政署保安警察第二總隊第四大隊第
    三中隊報告台灣屏東地方法院檢察署檢察官偵查起訴。
    理  由
一、證據能力方面
(一)、按被告以外之人於偵查中向檢察官所為陳述，除顯有不可信
    之情況者外，得為證據，刑事訴訟法第159 條之1 第2 項定
    有明文。查證人即告訴人陳慶森於偵訊中所述，係在台灣屏
    東地方法院檢察署偵查庭內依法訊問，全程並經錄音、錄影
    ，無證據證明有受外力干擾及影響，無顯不可信之情況，故
    其於偵查中向檢察官所為之證述，依前揭規定，自有證據能
    力。
(二)、次按刑事訴訟法第159 條第1 項規定：被告以外之人於審判
    外之言詞或書面陳述，除法律有規定者外，不得作為證據。
    而該條所謂「法律有規定者」，係指同法第159 條之1 至第
    159 條之5 及第206 條等規定。又醫師法第12條第1 項規定
    ：醫師執行業務時，應製作病歷，並簽名或蓋章及加註執行
    年、月、日。第2 項規定：前項病歷，除應於首頁載明病人
    姓名、出生年、月、日、性別及住址等基本資料外，其內容
    至少應載明下列事項：一就診日期。二主訴。三檢查項目及
    結果。四診斷或病名。五治療、處置或用藥等情形。六其他
    應記載事項。因此，醫師執行醫療業務時，不論患者是因病
    尋求診療，或因特殊目的而就醫，醫師於診療過程中，應依
    醫師法之規定，製作病歷，此一病歷之製作，均屬醫師於醫
    療業務過程中所須製作之紀錄文書，而且每一醫療行為均屬
    可分，因其接續之看診行為而構成醫療業務行為，其中縱有
    因訴訟目的，例如被毆傷而尋求醫師之治療，對醫師而言，
    仍屬其醫療業務行為之一部分，仍應依法製作病歷，則該病
    歷仍屬業務上所製作之紀錄文書，與通常之醫療行為所製作
    之病歷無殊，自屬刑事訴訟法第159 條之4 第2 款所稱從事
    業務之人於業務上所須製作之紀錄文書，而診斷證明書係依
    病歷所轉錄之證明文書，自仍屬本條項之證明文書（最高法
    院97年度台上字第666 號判決意旨參照）。卷附財團法人屏
    東基督教醫院所提出之告訴人陳慶森急診病歷資料影本及診
    斷證明書1 份，依上開說明，係從事醫療業務之人於業務上
    所製作之證明文書，且該醫院與告訴人僅係一般醫院與病患
    關係，與被告亦無仇隙，並無顯無不可信之情況，是認該病
    歷資料及診斷證明書具有證據能力。
(三)、再按被告以外之人於審判外之陳述，雖不符前4 條之規定，
    而經當事人於審判程序同意作為證據，法院審酌該言詞陳述
    或書面陳述作成時之情況，認為適當者，亦得為證據，刑事
    訴訟法第159 條之5 第1 項定有明文。其立法意旨在於傳聞
    證據未經當事人之反對詰問予以核實，原則上先予排除。惟
    若當事人已放棄反對詰問權，於審判程序中表明同意該等傳
    聞證據可作為證據，基於尊重當事人對傳聞證據之處分權，
    及證據資料愈豐富，愈有助於真實發現之理念，且強化言詞
    辯論主義，使訴訟程序得以順暢進行，上開傳聞證據亦均具
    有證據能力。經查，檢察官、被告及其辯護人就本院所引用
    被告以外之人於審判外之陳述，均知為傳聞證據，並同意做
    為本案證據使用，本院審酌此等證據作成時之情況，均無不
    法之情事，且與待證事實具有關聯性，認為適宜作為本案之
    證據，故均有證據能力，合先敘明。
二、訊據被告張順利對上開傷害犯行坦承不諱，核與證人即告訴
    人陳慶森於偵訊及本院審理時證述相符（見偵卷第8 至9 頁
    、本院卷第48頁反面），並與證人朱順榮於本院審理時所證
    當日曾因陳慶森以無線電呼救而至案發現場，於該處見到陳
    慶森已受傷乙節互核無誤（見本院卷第53頁正反面）。又陳
    慶森確實因被告持水果刀刺入其左胸下方，而受有創傷性血
    胸伴有胸腔開放性傷口之傷害（長2 公分X 寬0.5 公分X 深
    1.7 公分）等情，有財團法人屏東基督教醫院診斷證明書乙
    紙及屏基醫外字第10009007號函文暨急診病歷資料影本1 份
    在卷可稽（見警卷第28頁、本院卷第23至33頁），此外，並
    有扣案之水果刀1 支可證，綜上所述，被告上開犯行，事證
    明確，應堪認定。
三、公訴意旨雖以：「被告為成年人，有一定之社會歷練，應熟
    知人體左胸內有心臟之構造，其手持金屬製、長約9 公分之
    刀械，朝告訴人左胸刺下，極可能傷及心臟，造成被害人大
    量出血進而休克死亡之結果。且告訴人因此所受之傷口位置
    為左乳頭下方5.5 公分；傷口長寬深各為2 、0.5 、1.7 公
    分，有診斷證明書可稽，可見被告當時持刀行刺之力道非輕
    ，應非單純基於傷害之故意。況被告持刀接續刺殺告訴人，
    更徵其主觀確有殺人之意圖」等語，而認被告上開行為係構
    成殺人未遂之犯行，惟查：
(一)、按「刑法上殺人罪與傷害罪之區別，乃以加害人有無殺意為
    斷，是法院應審酌加害人之行為動機、手段、行為人對其行
    為客觀上足以造成死亡之結果，其主觀上確信之程度如何，
    是否預見其發生而不違反其本意，及其他情況證據等綜合判
    斷，加害人使用之兇器及被害人所受之傷害程度，固不能據
    為認定有無殺意之唯一標準，但加害人使用之兇器、下手情
    形如何，及被害人所受之「傷勢」，於審究犯意方面，仍不
    失為重要參考資料；行為人於行為當時，主觀上是否有殺人
    之故意，除應斟酌其使用之兇器種類、攻擊之部位、行為時
    之態度、表示外，尚應深入觀察行為人與被害人之關係、衝
    突之起因、行為當時所受之刺激、下手力量之輕重，被害人
    受傷之情形及行為人事後之態度等各項因素綜合予以研析」
    （最高法院20年台非字第104 號、44年台上字第373 號、78
    年台上字第5216號判例意旨參照）。
(二)、證人陳慶森雖於偵訊中證稱被告於行刺時曾對其告以「給你
    死」等語，惟參酌其於本院審理時證稱：「我跟被告於案發
    時認識不久，大約幾個月。我與被告除了工作外，私下沒有
    往來，在本件案發之前我和被告也沒有任何恩怨仇恨或是任
    何糾紛。我案發當天被告拿刀子刺傷我之前，沒有發生爭吵
    或是打架之事情，只有因為卸貨的事情，我有告知被告違反
    電器以及電線違反公司的使用規定，而他希望我能夠與電氣
    人員來協助他解決問題，他說有耽誤到他的時間，他還另有
    一趟工作要載運」等語（見本院卷第48頁反面），顯見被告
    與陳慶森之間並無深仇大恨、宿怨糾葛，且依證人陳慶森上
    開證述，本次雙方係偶生齲齬，衝突非烈，衡情被告當不致
    因此而萌生殺人之動機，其上開言詞應係因心生不滿一時思
    緒未開，出於激動脫口而出。
(三)、又被告於上開時地持水果刀朝陳慶森左胸左乳頭下方5.5 公
    分部位刺入，致其受有創傷性血胸伴有胸腔開放性傷口之傷
    害（長2 公分X 寬0.5 公分X 深1.7 公分），業如上述。然
    依證人陳慶森於本院審理時證稱：「被告張順利刺我第一刀
    之後，我有告訴他不要這樣；我的左胸口遭刺傷後我有往後
    退要逃跑，這時我有以無線電呼叫我的值班主管到場；因為
    當時我有側身，我當兵的時候有訓練過防身術，所以我就往
    後退才閃過他第2 刀；被告知道我同事要過來，他就去做藏
    刀的動作；我用無線電呼叫我同事後，我同事朱昭榮在5 至
    10分鐘到現場，阻止被告靠近我」等語（見本院卷第49頁反
    面、第50頁），而證人即案發後首位趕到現場之證人朱昭榮
    亦於本院審理時證稱：「當時陳慶森是呼叫他們的值班主管
    ，但是我有聽到告訴人呼救，我就到現場去，我到現場見到
    陳慶森與被告他們兩位已經往辦公室的方向移動，我到現場
    看到他們兩位的手還在互相拉扯，當時陳慶森摀著傷口；我
    看到陳慶森是站著，我看到他有流血，我就請他坐下；他們
    是僵持著往辦公室的方向移動，分開後他們兩人還有在爭執
    ，我只有聽到陳慶森說，他遭司機殺了，當時司機說陳慶森
    罵他」等語（見本院卷第53頁反面、第54頁、第55頁），是
    證人陳慶森可清楚回憶案發過程，其斯時意識應十分清楚。
    且遭被告剌傷後，並未因傷勢過重立即陷入昏迷或有不支倒
    地情形，仍可持續站立並與被告僵持一段時間，甚可向被告
    勸說及為自衛再度側身閃躲被告，其體能亦應堪負荷。
(四)、且證人陳慶森於本院審理時證稱伊案發後，是由伊同事將伊
    送院急診就醫等語（見本院卷第52頁反面），是在至醫院途
    中，並無醫護人員可援助急救。然依卷附屏基醫財團法人屏
    東基督教醫院回函所示：「病人被送到急診時，左胸有一處
    2 公分撕裂傷，經檢查後當天住院；因病患至急診時，其胸
    部有一處2 公分撕裂傷，電腦斷層有顯示左側輕微血胸，因
    血壓較低（90/48mmHg ）故先入加護病房觀察，之後待生命
    跡象穩定後縫合其傷口，於加護病房2 天後轉普通病房，之
    後於1 月31日出院」等情，有該院100 屏基醫外字第100090
    07號函文1 紙可參（見本院卷第23頁）。且陳慶森到院檢查
    時，其GCS 指數各為4 、6 、5 ，初步治療方式係施以淺部
    創傷處理乙節，亦有該院急診病歷資料影本1 份在卷可稽（
    見本院卷第25頁、第27頁至33頁），可知陳慶森於送至醫院
    急診時，除血壓較低外，其餘生命跡象尚屬穩定，傷口並無
    大量出血或產生危急生命之險況而須施以急救或手術，且其
    於住院期間僅接受縫合治療。再陳慶森於案發後翌日即100
    年1 月25日即在屏東基督教醫院內接受員警製作警詢筆錄，
    在近1 小時之詢問過程中，除對案發過程及情節交待詳盡外
    ，直至同日12時30分警詢筆錄製作完畢，之間亦無因身體不
    適而有中斷之情，有警詢筆錄1 份足按（見警卷第14頁至16
    頁），顯見其傷勢復原狀況十分良好，是參核陳慶森入院時
    之狀況、接受治療之經過，其所受傷勢程度尚非屬重大。
(五)、另被告於案發時所持之水果刀，刀刃不含刀柄部分共計9.5
    公分，前端為鐵製金屬材質，細長尖銳，有警卷所附照片可
    考（見警卷第34頁），若以刀尖部分直接向人體猛力戳刺，
    當會產生深入體內或傷及臟器之傷害，惟參酌被告刺傷陳慶
    森後之水果刀照片，僅前端2 公分處沾附有血跡，中後段刀
    刃部分並無任何進入人體之痕跡（見警卷第34頁），而陳慶
    森所受之血胸伴有胸腔開放性傷口之傷害係撕裂傷，而非穿
    剌傷，雖達助膜，然無深入胸腔內部甚或穿刺臟器之情。再
    者，傷口面積為長2 公分X 寬0.5 公分X 深1.7 公分，依該
    刀刀峰比例而言，在陳慶森體內之面積僅佔該刀9 分之2 ，
    而證人陳慶森為一年青力壯之成年男子，被告若欲致其於死
    地，為達目的當會盡足氣力將刀器深入其體內，此對年紀43
    歲正值壯年之被告，欲以此手段使陳慶森斃命，實非難事，
    要無僅有刀部前段刺入之可能，從而，被告攻擊陳慶森之手
    段及力道應有所保留。
(六)、再證人陳慶森於本院審理時證稱：「當時被告已經卸完貨，
    我幫他收水線，我到車下去收水管，我轉身就看到被告拿刀
    子對向我，我告訴被告不要這樣，他就拿刀子刺傷我的左胸
    ；被告刺傷我第一刀時，我當時還搞不清楚狀況，我沒有防
    備，當時我們二個距離很近；被告是右手持刀正握住前刺我
    」等語（見本院卷第48頁、第52頁正反面），是被告若有殺
    意，即可在陳慶森背對而猝不及防下自後方猛力刺入，要無
    特意等陳慶森轉身正面以對時再行動。且被告在案發時與陳
    慶森距離甚近，在其右手全握住刀柄而足掌握刀尖方向下，
    其竟未朝心臟部位直接刺入，卻反朝刺入與心臟尚有一段差
    距之左胸左乳頭正下方5. 5公分處，要與殺人之行為有別。
    再證人陳慶森於本院審理時證稱：被告第2 刀亦係對同一部
    位等語（見本院卷第50頁），故被告若有意針對可致命心臟
    部位行刺，在發現首度失誤時，竟未在接續第2 刀時另對目
    標部位下手，顯其並非欲對陳慶森心臟予以刺殺，難認有取
    其性命之想法。
(七)、證人陳慶森雖證稱被告持刀刺傷其第1 刀後，有再對其刺第
    2 刀，惟因其閃躲致被告無法得逞等語，然證人陳慶森於遭
    被告刺傷第1 刀時，即以無線電呼叫同事前往搭救，其同事
    朱昭榮約5 至10鐘後抵達案發現場，業如上述，其復於本院
    審理時證稱：「在這幾分鐘之內只有我與被告二人在現場而
    已，被告張順利刺傷我第一刀之後我先要呼叫，他才要打算
    刺我第二下，但是被我閃過，之後我們同事就回覆說他們過
    來，被告就去藏刀。被告藏刀之前，我的同事尚未到達；他
    第二刀沒有刺到我之後，他就馬上去藏刀，他藏刀之後就靠
    近我，我同事就馬上趕過來」等語（見本院卷第52頁），可
    知被告在刺傷陳慶森第一下時，雖有試圖再次刺擊，惟在陳
    慶森閃躲後，被告立即反應是前往藏刀，若其果有殺意，在
    得知陳慶森已呼救下，其實施犯行之時間即有未定，更應會
    加速猛烈攻擊達使陳慶森喪命之目的，況陳慶森該時業經首
    次刺擊而受傷流血，在手無寸鐵之下顯處於極度弱勢地位而
    無反抗之力，被告若持刀朝已受傷部位或其他人體致命部分
    加以快速揮砍戳刺予以重擊，陳慶森即難存活，自無在就此
    罷手之理。且證人陳慶森證稱：被告去藏刀後即向前作勢要
    毆打他，但沒有打等語（見偵卷第9 頁），證人朱昭榮於本
    院審理時亦證稱：「我一到現場就看到被告張順利與被害人
    陳慶森在拉扯，他們兩人沒有毆打對方的動作，只有在相互
    僵持拉扯」等語（見本院卷第54頁、第55頁），是被告於藏
    刀後僅上前與陳慶森拉扯，並未乘陳慶森負傷，抵抗能力減
    弱之際，再次毆擊陳慶森，從而，依被告案發當時之反應，
    難認有殺人之意。
(八)、至證人陳慶森雖於本院審理時證稱被告刺傷其前，有助跑施
    力等語，惟其於警詢及偵訊中均無提及此點，已生疑義。況
    其於偵訊中證稱：「我幫他收水管他到車上拿東西，等我從
    車底轉身回頭，就看他手拿刀子面對著我，我跟他說不要這
    樣，他還是拿刀刺我胸口」等語（見偵卷第8 頁），復於本
    院審理時證稱：「當時我們二個距離很近；被告是右手持刀
    正握住前刺我」等語（見本院卷第52頁反面），是案發前陳
    慶森於轉身回頭後即看見被告近在咫尺，被告旋往前刺傷陳
    慶森，當無助跑必要，證人陳慶森此部分所證尚屬無稽。
(九)、綜上，被告雖有持金屬材質之水果刀刺傷陳慶森，然依被告
    與陳慶森之關係、衝突之起因、被告行為當時所受之刺激、
    被告使用兇器種類、行為時之態度、表示，下手力量部位及
    輕重，陳慶森所受傷勢狀況、治療情形等各項因素綜合予以
    研析，可認被告主觀係基於傷害之犯意，持刀攻擊陳慶森至
    明，檢察官認此部分係犯刑法第271 條第2 項、第1 項殺人
    未遂罪，容有誤會。
四、核被告所為，係犯刑法第277 條第1 項之傷害罪。公訴意旨
    雖認被告刺傷陳慶森所為係犯刑法第271 條第2 項、第1 項
    之殺人未遂犯行，惟被告所為係構成刑法第277 條第1 項之
    傷害罪，業據上論，是公訴意旨所指，容有誤會，惟因二者
    基本社會事實同一，爰依法變更起訴法條。爰審酌被告之素
    行狀況尚佳，有台灣高等法院被告前案紀錄表1 份在卷可按
    ，僅因細故即持水果刀傷害相識不深之陳慶森，犯罪情節及
    手段不可謂輕微，且對告訴人亦造成身心創傷，雖有與陳慶
    森和解之意，惟於本院辯論終結仍未與陳慶森達成和解，賠
    償損害，併參酌陳慶森對本案之意見，及被告之生活狀況、
    教育程度等一切情狀，量處如主文所示之刑並諭知易科罰金
    之折算標準。公訴人雖就本件具體求處有期徒刑5 年6 月，
    惟本院認被告對告訴人係犯傷害犯行，參酌被告之犯罪情節
    、被害人所受之損害各節，認以量處如主文所示之刑為適當
    ，公訴人之求刑，核屬過重，附此敘明。另扣案水果刀1 支
    原放置於被告所駕駛車牌號碼X2-640號聯結車右側助理駕駛
    座，非被告所有，業據被告供承在卷（見警卷第8 頁），故
    無證據證明為被告所有之下，爰不為沒收之宣告。
據上論斷，應依刑事訴訟法第299 條第1 項、第300 條，刑法第
277 條第1 項、第41條第1 項前段，判決如主文。
本案經檢察官邱呂凱到庭執行職務
中    華    民    國   100    年    11    月    15    日
                  刑事第五庭    審判長法  官  林家聖
                                      法  官  謝濰仲
                                      法  官  劉怡孜
以上正本證明與原本無異。
如不服本判決應於收受判決後10日內向本院提出上訴書狀，並應
敘述具體理由；其未敘述上訴理由者，應於上訴期間屆滿後20日
內向本院補提理由書（均須按他造當事人之人數附繕本）「切勿
逕送上級法院」。
中    華    民    國   100    年    11    月    15    日
                                      書記官  薛慧茹
附錄論罪科刑法條：
中華民國刑法第277條
（普通傷害罪）
傷害人之身體或健康者，處 3 年以下有期徒刑、拘役或 1 千元
以下罰金。
犯前項之罪因而致人於死者，處無期徒刑或7 年以上有期徒刑；
致重傷者，處3 年以上10年以下有期徒刑。